ACORDAO-COMPLETO-2525061

ACÓRDÃO 1388/2022 ATA 8/2022 - SEGUNDA CÂMARA

VISTOS, relatados e discutidos este processo em que se analisa ato de pensão militar deferida pelo Comando da Marinha em benefício da interessada Maria José dos Santos, companheira do instituidor Antonio Menezes dos Santos. 
ACORDAM os Ministros do Tribunal de Contas da União, reunidos em Sessão da 2ª Câmara, ante as razões expostas pelo Relator, e com fulcro nos incisos III e IX do art. 71 da Constituição Federal e nos arts. 1º, inciso V, e 39, inciso II, da Lei n. 8.443/1992, c/c o art. 259, inciso II, do Regimento Interno/TCU em:
9.1. considerar ilegal a concessão de pensão militar em benefício da Sra. Maria José dos Santos, negando registro ao correspondente ato;
9.2. dispensar o ressarcimento das quantias indevidamente recebidas de boa-fé pela Sra. Maria José dos Santos, consoante o disposto no Enunciado 106 da Súmula da Jurisprudência do TCU;
9.3. determinar ao Comando da Marinha, no prazo de 15 (quinze) dias a contar da ciência deste Acórdão, que:
9.3.1. abstenha-se de realizar pagamentos decorrentes do ato ora impugnado, sujeitando-se a autoridade administrativa omissa à responsabilidade solidária, nos termos do art. 262, caput, do Regimento Interno/TCU; e
9.3.2. dê ciência do inteiro teor desta Deliberação à interessada, alertando-a de que o efeito suspensivo proveniente da interposição de possíveis recursos perante o TCU não a exime da devolução dos valores percebidos indevidamente após a notificação, caso os recursos não sejam providos, encaminhando, no prazo de 30 (trinta) dias, comprovante da referida ciência a este Tribunal.

Ato de pensão militar deferida pelo Comando da Marinha em benefício da interessada Maria José dos Santos, companheira do instituidor Antonio Menezes dos Santos.

Segunda Câmara

Comando da Marinha.

3. Interessada: Maria José dos Santos (XXX.627.787-XX).

13.1. Ministros presentes: Bruno Dantas (Presidente), Augusto Nardes, Aroldo Cedraz e Antonio Anastasia.
13.2. Ministros-Substitutos presentes: Marcos Bemquerer Costa (Relator) e André Luís de Carvalho.

MARCOS BEMQUERER

Trata-se de ato de pensão militar deferida pelo Comando da Marinha em benefício da interessada Maria José dos Santos, companheira do instituidor Antonio Menezes dos Santos.
2.	A Secretaria de Fiscalização de Integridade de Atos e Pagamentos de Pessoal e de Benefícios Sociais - Sefip consigna que o órgão de Controle Interno emitiu parecer pela legalidade do ato em apreço. Anota, ainda, que as informações cadastradas no Sistema e-Pessoal foram objeto de crítica automatizada. 
3.	Segundo a unidade técnica, a concessão em exame deve ser considerada ilegal, com negativa de registro do correspondente ato (peça 3) , porquanto é pacífico nesta Casa o entendimento de que a justificação judicial, por si só, é insuficiente para demonstrar a situação de união estável.
4.	Reproduzo a análise inserta na instrução da Sefip, com alguns ajustes de forma (peça 5) :
"9. Ato: 47107/2016 - inicial - interessado: Antonio Menezes dos Santos - CPF: XXX.951.497-XX
9.1. Beneficiária: Maria José dos Santos - CPF: XXX.627.787-XX - companheira.
9.2. Parecer do Controle Interno: considerar o ato legal.
9.3. Constatações e análises: 
9.3.1. ato com anexo do tipo sentença judicial (Justiça Federal de Sergipe) .
a.	Justificativa do Gestor de Pessoal: não há. Verificação efetuada no âmbito do TCU.
b.	Análise do Controle Interno: não há. Verificação efetuada no âmbito do TCU.
c.	Análise da Equipe Técnica: ilegal.
A jurisprudência desta Corte entende que a simples justificação judicial, por si só, é insuficiente para demonstrar a situação de união estável, vide jurisprudência anexa.
No que se refere à acumulação de cargos/proventos públicos, verifica-se que a beneficiária acumula uma aposentadoria pelo INSS, situação amparada no art. 29 da Lei 3.765/1960.
9.3.2. Possível cômputo de tempo privado no tempo de serviço até 29/12/2000. Devolução do ato para complementação das informações. 
a.	Justificativa do Gestor de Pessoal: não há. Verificação efetuada no âmbito do TCU.
b.	Análise do Controle Interno: não há. Verificação efetuada no âmbito do TCU.
c.	Análise da Equipe Técnica: legal.
Pela verificação no mapa de tempo de serviço do militar (papéis de trabalho) , verifica-se que, nos 34 anos de serviço efetivos, não há computo de tempo privado.
9.4. O quadro resumo de ocorrências e, quando for o caso, o detalhamento da norma legal e da jurisprudência para as inconsistências acima elencadas encontram-se no anexo II dessa instrução."
5.	Em vista da análise empreendida, a unidade técnica propôs ao Tribunal, com fundamento nos arts. 71, inciso III, da Constituição Federal, 1º, inciso V, e 39, inciso II, da Lei 8.443/1992 e 260, §1º, do Regimento Interno/TCU (peças 5 e 6) :
5.1. considerar ilegal a concessão de pensão militar instituída em benefício da Sra. Maria José dos Santos, negando registro ao correspondente ato;
5.2. dispensar o ressarcimento das quantias indevidamente recebidas de boa-fé pela Sra. Maria José dos Santos, nos termos do verbete da Súmula/TCU 106; e
5.3. determinar ao órgão de origem que: a) faça cessar os pagamentos decorrentes do ato impugnado; e b) dê ciência, no prazo de 15 (quinze) dias, a contar do recebimento da notificação deste Acórdão, do inteiro teor desta deliberação à interessada e de que o efeito suspensivo proveniente da eventual interposição de recurso junto ao TCU não a exime da devolução dos valores indevidamente percebidos após a notificação, em caso de não provimento do recurso, devendo encaminhar o comprovante dessa notificação ao Tribunal no prazo de 30 (trinta) dias contados da ciência da decisão.
6.	O Ministério Público junto ao TCU, representado pelo Procurador Rodrigo Medeiros de Lima, concorda com o exame e com a interpretação da Sefip (peça 7) .
É o Relatório.

não há.

Procurador Rodrigo Medeiros de Lima.

PENSÃO MILITAR. PROVAS ACOSTADAS AOS AUTOS INSUFICIENTES PARA DEMONSTRAR A UNIÃO ESTÁVEL. ILEGALIDADE DA CONCESSÃO. NEGATIVA DE REGISTRO. DETERMINAÇÕES. CIÊNCIA.

PENSÃO MILITAR (PMIL)

Secretaria de Fiscalização de Integridade de Atos e Pagamentos de Pessoal e de Benefícios Sociais - Sefip.

Em apreciação ato de pensão militar deferida pelo Comando da Marinha em benefício da Sra. Maria José dos Santos, companheira do instituidor Antonio Menezes dos Santos.
2.	A Secretaria de Fiscalização de Integridade de Atos e Pagamentos de Pessoal e de Benefícios Sociais - Sefip interpretou que a concessão em exame deve ser considerada ilegal, porquanto a situação de companheira do instituidor foi fundamentada em procedimento de justificação judicial, prova insuficiente para demonstrar essa condição. O MP/TCU concordou com a análise da unidade técnica.
3.	O encaminhamento sugerido ao Tribunal para os autos tem aderência à jurisprudência desta Casa de Contas, conforme passo a explicar.
4.	A existência da união estável entre a companheira e o instituidor da pensão na data do óbito não está comprovada, pois foi acostado aos autos somente cópia do processo de justificação judicial, o qual se amparou em fotografias e proclamas de casamento marcado para dias antes do falecimento do instituidor (peça 3, p. 6 a 9) .
5.	Acerca da justificação judicial, este Tribunal já se pronunciou reiteradamente na linha de que não se constitui em prova plena, podendo ser admitida quando confirmada por documentação subsidiária, consoante esclarece trecho do voto condutor do Acórdão 6211/2020-TCU-Segunda Câmara (rel. min. Ana Arraes) :
"7. (...) no caso em tela, não houve prova inequívoca a respeito da existência de união estável entre o instituidor e beneficiária companheira. A comprovação da união estável, se inexistente sentença judicial que a reconheça, pode se dar por meio de robusta documentação, em respeito ao princípio da verdade material. Entretanto, o documento que deu suporte à concessão foi somente uma justificação judicial, que tem limitado poder probatório. No caso examinado, a justificação (peça 5, p. 70-78) se baseou apenas no testemunho de duas pessoas."
6.	O decisum precitado, assim como o Acórdão 15090/2018-TCU-Primeira Câmara (rel. min. Bruno Dantas) , foram assim sintetizados na ferramenta de pesquisa do Tribunal "Jurisprudência Selecionada": "a sentença de justificação judicial, por si só, não é suficiente para comprovar a existência de união estável para fins de concessão de pensão".
7.	Como mencionado alhures, percebe-se que a proposta de encaminhamento oferecida pela Sefip está em alinho com o magistério jurisprudencial desta Corte de Contas. Por conseguinte, deve-se negar registro ao ato da peça 3, em face da competência conferida pelo art. 71, inciso III, da Constituição Federal ao Tribunal para apreciar a legalidade das concessões de pensões, e ordenar ao órgão concedente que faça cessar os pagamentos dele decorrentes, aplicando-se a orientação fixada no verbete da Súmula/TCU 106 às parcelas indevidamente recebidas pela Sra. Maria José dos Santos. 
8.	Deve-se igualmente determinar ao órgão de origem que comunique a beneficiária do ato sobre a deliberação do Tribunal, alertando-a de que o efeito suspensivo proveniente da interposição de eventuais recursos não a exime da devolução dos valores percebidos indevidamente após a notificação, caso esses não sejam providos. Após, deve ser remetido ao Tribunal documento comprobatório de que a pensionista foi cientificada do julgamento desta Corte.
9.	Por fim, ressalto que o ato em questão deu entrada nesta Corte de Contas em 10/4/2017, não se aplicando a sistemática definida pelo Plenário, mediante o Acórdão 122/2021 (rel. min. Walton Alencar Rodrigues) , na linha de observar o Recurso Extraordinário 636.553, em que foi fixado prazo de cinco anos para que o TCU registre os atos de concessão inicial de aposentadoria, reforma ou pensão, após o qual serão considerados "tacitamente registrados", podendo posteriormente o ato que contenha alguma ilegalidade ser submetido ao procedimento de revisão de ofício, com base no art. 54 da Lei 9.784/1999 c/c o art. 260, § 2º, do Regimento Interno/TCU. 
	Ante o exposto, manifesto-me por que seja adotada a deliberação que ora submeto a este Colegiado.
TCU, Sala das Sessões, em 29 de março de 2022.
MARCOS BEMQUERER COSTA
Relator